ACORDAO-COMPLETO-2486708

ACÓRDÃO 2788/2022 ATA 17/2022 - SEGUNDA CÂMARA

VISTOS, relatados e discutidos estes autos em que se aprecia processo de contas anuais da Companhia de Armazéns e Silos do Estado de Minas Gerais (Casemg) , relativo ao exercício de 2016,
ACORDAM os Ministros do Tribunal de Contas da União, reunidos em Sessão da 2ª Câmara, ante as razões expostas pelo Relator, com fundamento nos arts. 17 e 18 da Lei 8.443/1992, em:
9.1. excluir da relação processual os gestores registrados nos autos como responsáveis, e mencionados no subitem 3.1 deste Acórdão, em desacordo com o art. 10 da IN-TCU 63/2010, bem como a empresa Lucas Empreendimentos Imobiliários Ltda;
9.2. acolher as alegações de defesa apresentadas pelos Srs. Fredy Wilian de Sales e Souza e Marcelino Pereira da Silva, pela Sra. Janes Mara Rocha e pela empresa Lucas Empreendimentos Imobiliários Eireli - EPP;
9.3. acolher as razões de justificativa apresentadas pelos Srs. Fredy Wilian de Sales e Souza, Leonardo Luiz dos Santos e Rodrigo Moreira Alencar Carvalho;
9.4. julgar, com fundamento nos arts. 1º, inciso I, 16, inciso I, 17 e 23, inciso I, da Lei 8.443/1992 c/c os arts. 1º, inciso I, 207 e 214, inciso I, do Regimento Interno, regulares as contas dos Srs. Leonardo Luiz dos Santos, Adriano de Camargo Oliveira, Wilson Vaz de Araujo, Caio Tibério Dornelles da Rocha, Mércio Soares Coelho e da Sra. Maria de Fátima Corrêa, dando-lhes quitação plena;
9.5. julgar, com fundamento nos arts. 1º, inciso I, 16, inciso II, 18 e 23, inciso II, da Lei 8.443/1992, c/c os arts. 1º, inciso I, 208 e 214, inciso II, do Regimento Interno, regulares com ressalva as contas dos Srs. Rodrigo Moreira Alencar Carvalho, dando-lhes quitação:
9.6. julgar, com fundamento nos arts. 1º, inciso I, 16, inciso III, alínea "b" da Lei 8.443/1992 c/c os arts. 19, parágrafo único, e 23, inciso III, da mesma Lei, e com arts. 1º, inciso I, 209, inciso II, e 210, § 2º, e 214, inciso III, do Regimento Interno, irregulares as contas do Sr. Francisco Oseas Correa Valadares, Diretor-Presidente da empresa, e do Sr. Reinaldo Eustáquio Dias, Diretor-Administrativo e Gerente Jurídico da empresa, no exercício em exame;
9.7. aplicar ao Sr. Francisco Oseas Correa Valadares e ao Sr. Reinaldo Eustáquio Dias, individualmente, a multa prevista no art. 58, incisos I e II, da Lei 8.443/1992 c/c o art. 268, incisos I e II, do Regimento Interno do TCU, no valor de R$ 10.000,00 (dez mil reais) , fixando-lhes o prazo de 15 (quinze) dias, a contar da notificação, para comprovarem, perante o Tribunal (art. 214, inciso III, alínea "a", do Regimento Interno) , o recolhimento das dívidas aos cofres do Tesouro Nacional, atualizadas monetariamente desde a data do presente acórdão até a do efetivo recolhimento, se forem pagas após o vencimento, na forma da legislação em vigor; 
9.8. autorizar, desde logo, a cobrança judicial das dívidas, caso não atendidas as notificações, na forma do disposto no art. 28, inciso II, da Lei 8.443/1992;
9.9. autorizar também, desde logo, se requerido, com fundamento no art. 26 da Lei 8.443, de 1992, c/c o art. 217, §§ 1º e 2º do Regimento Interno do TCU, o parcelamento das dívidas em até 36 parcelas, incidindo, sobre cada parcela, corrigida monetariamente, os correspondentes acréscimos legais, fixando-lhes o prazo de quinze dias, a contar do recebimento da notificação, para comprovar, perante o Tribunal, o recolhimento da primeira parcela, e de trinta dias, a contar da parcela anterior, para comprovar os recolhimentos das demais parcelas, devendo incidir, sobre cada valor mensal, atualizado monetariamente, os juros de mora devidos, no caso do débito, na forma prevista na legislação em vigor, alertando os responsáveis de que a falta de comprovação do recolhimento de qualquer parcela importará o vencimento antecipado do saldo devedor, nos termos do § 2º do art. 217 do Regimento Interno deste Tribunal;
9.10. comunicar a presente decisão aos responsáveis acima, bem como aos Srs. Fredy Wilian de Sales e Souza, Marcelino Pereira da Silva, à Sra. Janes Mara Rocha e à empresa Lucas Empreendimentos Imobiliários Eireli - EPP; e
9.11. enviar cópia desta deliberação e conceder acesso aos autos ao Procurador-Chefe da Procuradoria da República no Estado de Minas Gerais em face das condutas que podem caracterizar a ocorrência de crimes praticados no âmbito da Casemg.

Prestação de Contas Ordinária de Companhia de Armazéns e Silos do Estado de Minas Gerais relativa ao Exercício Financeiro de 2016.

Segunda Câmara

Companhia de Armazéns e Silos do Estado de Minas Gerais.

3. Interessados/Responsáveis:
3.1. Responsáveis: Adriano de Camargo Oliveira (XXX.391.458-XX); Caio Tibério Dornelles da Rocha (XXX.546.570-XX); Dayvson Franklin de Souza (XXX.110.942-XX); Francisco Oseas Correa Valadares (XXX.344.716-XX); Fredy Willian de Sales e Souza (XXX.938.856-XX); Hiromi Cristina Santos Doi (XXX.514.481-XX); Janes Mara Rocha Julião (XXX.779.816-XX); Jose Rodrigues Pinheiro Doria (XXX.309.116-XX); José Carlos de Andrade (XXX.930.721-XX); Leonardo Luiz dos Santos (XXX.387.266-XX); Lizane Soares Ferreira (XXX.019.181-XX); Lucas Empreendimentos Imobiliários Ltda (24.653.351/0001-60); Manuel Vitorino Sousa Neto (XXX.975.427-XX); Marcelino Pereira da Silva (XXX.220.056-XX); Marcelo Cabral Santos (XXX.803.858-XX); Maria de Fatima Correa (XXX.679.656-XX); Mercio Soares Coelho (XXX.529.446-XX); Reinaldo Eustáquio Dias (XXX.032.586-XX); Ricardo Cardoso Alves Meireles (XXX.724.901-XX); Ricardo de Araujo Santa Ritta (XXX.697.254-XX); Rodrigo Moreira de Alencar Carvalho (XXX.668.176-XX); Wilson Vaz de Araujo (XXX.686.409-XX).

13.1. Ministros presentes: Bruno Dantas (Presidente), Augusto Nardes (Relator), Aroldo Cedraz e Antonio Anastasia.
13.2. Ministro-Substituto presente: André Luís de Carvalho.

AUGUSTO NARDES

do processo de contas anual da Companhia de Armazéns e Silos do Estado de Minas Gerais (Casemg) , relativo ao exercício de 2016. 
O processo foi organizado de forma individual, conforme classificação constante do art. 5º da Instrução Normativa-TCU 63/2010, do anexo I à Decisão Normativa-TCU 156/2016, da Decisão Normativa-TCU 154/2016 e da Portaria-TCU 59/2017.
HISTÓRICO
A Casemg foi criada por meio da Lei Estadual de Minas Gerais 1.463, de 6/9/1957 e tem como objetivo armazenar e ensilar produtos do agronegócio, bem como exercer o comércio de produtos similares aos recebidos em depósitos, efetuar transbordos de mercadorias ou produtos, executando os serviços conexos e praticar os atos pertinentes a essas finalidades. 
Em 12/9/2000, a Casemg foi federalizada pelo Decreto Federal 3.599/2000, como entidade integrante da Administração Pública Indireta da União, vinculada ao Ministério de Estado da Agricultura, Pecuária e Abastecimento. No mesmo ano, foi incluída no Programa Nacional de Desestatização (PND) , passando a integrar o Fundo Nacional de Desestatização.
Para alcançar seus objetivos, a Companhia estava operacionalmente organizada por Unidades de Armazenagem e Negócios (UANs) , presente em quinze municípios nas principais regiões produtoras de Minas Gerais, desempenhando principalmente atividades de armazenamento e conservação de mercadorias, transbordo rodoferroviário, tratamento fitossanitário, limpeza de mercadorias e secagem.
A Casemg encontra-se em processo de dissolução e liquidação, determinada pela Resolução 50, de 16/10/2018, assinada pelo Ministro de Estado Chefe da Secretaria da Presidência da República e pelo Ministro de Estado da Agricultura, Pecuária e Abastecimento (peça 29) . O prazo estabelecido na resolução foi de 180 dias, mas a liquidação ainda não foi concluída. 
7.	A instrução inicial desta unidade técnica consta da peça 31. Foi feito um exame com ênfase nos itens definidos entre a Secex/MG e a Regional da CGU em Minas Gerais, registrados na Ata de Reunião realizada entre as instituições em 19/1/2017 (peça 11) , na qual se destacaram: avaliações da Conformidade das Peças, Indicadores de Desempenho, Gestão de Compras e Contratações e Controles Internos, itens 1, 3, 6 e 11 do Anexo II, da DN-TCU 156/2016. 
8.	O processo continha o relato de indícios de irregularidades graves relacionadas à alienação de imóvel da empresa situado no município de Tupaciguara. Internamente no âmbito da empresa, constituiu-se um processo administrativo disciplinar para apurar os fatos relacionados a essa alienação. As peças do referido PAD encontram-se anexadas a estes autos (peças 12 a 25) . No curso do processo, que tinha prazo inicial de 60 dias, houve diversas prorrogações e ele não foi concluído pois, com a liquidação da empresa, houve redução do quadro de funcionários, o que teria inviabilizado sua conclusão. Em 10/6/2019, a presidente da comissão relatou essa circunstância ao liquidante da empresa (peça 25, p. 18) . O último ato constante do processo foi uma nova prorrogação, por mais 60 dias, contados a partir de 10/8/2019, para sua conclusão (peça 25, p. 48) . À época da elaboração da primeira instrução, realizou-se contato com o Auditor Interno da empresa, Sr. Vanderlei Cunha, que informou que o processo não foi concluído e não houve outros atos praticados após o documento mencionado no item acima.
9.	Constatou-se, por outro lado, que os documentos constantes nos autos permitiam a caracterização das possíveis irregularidades referente à alienação do imóvel da empresa em Tupaciguara, dando-se prosseguimento ao exame destas contas. 
10.	Os elementos presentes nos autos apresentavam indícios das seguintes irregularidades relacionadas à alienação do mencionado imóvel.
		I - Ausência das seguintes autorizações necessárias:
a) do Conselho de Administração da empresa, conforme previsto no art. 25, inciso IX, do seu Estatuto Social (peça 27, p. 16) ;
b) do Conselho Nacional de Desestatização - CND (que teve suas competências assumidas pelo Conselho do Programa de Parcerias de Investimentos - CPPI, a partir da edição da Lei 13.334/2016) , conforme determinado no art. 6º, inciso II, alínea 'g' da Lei 9.491/1997 c/c o art. 47, inciso I, do Decreto 2.594/1998;
c) do então Ministro da Fazenda, nos termos do art. 59, §1º, inciso V, do Decreto 2.594/1998, uma vez a empresa já havia alienado imóveis que representavam mais de 5% do seu patrimônio líquido.
II - Venda por valor inferior ao preço de mercado, com a utilização de laudo inidôneo para balizar a contratação e desconsiderando avaliação que havia sido contratada para tal fim;
III - Apresentação de ata adulterada da 175ª reunião do Conselho de Administração a órgãos públicos, buscando demonstrar que o conselho teria aprovado a alienação do imóvel, fato que não ocorreu.
11.	Foram realizadas as citações e audiências dos responsáveis identificados na instrução de peça 31 (que contém a matriz de responsabilização como anexo) , que apresentaram suas alegações de defesa e razões de justificativa, conforme tabela abaixo:
	Responsável
	Cargo/Função à época dos fatos
	Peça em que consta a citação/audiência 
	Peça em que consta a defesa/justificativa

	Francisco Oseas Correa Valadares
	Diretor Presidente
	47
	85

	Reinaldo Eustáquio Dias
	Chefe do Departamento Jurídico
	42
	82

	Rodrigo Moreira Alencar Carvalho
	Diretor Administrativo e Financeiro
	40
	79

	Leonardo Luiz dos Santos 
	Diretor Técnico-Operacional
	41
	58, 59

	Fredy Wilian de Sales e Souza 
	Membro da CPL e presidente da CPL quando da realização da Concorrência 2/2016
	45
	60, 61

	Janes Mara Rocha 
	Membro da comissão permanente de licitação, responsável pela condução da Concorrência 3/2016
	43
	90

	Marcelino Pereira da Silva
	Membro da comissão permanente de licitação, responsável pela condução da Concorrência 3/2016
	44
	87

	Lucas Empreendimentos Imobiliários Eireli - EPP
	Empresa adquirente do imóvel
	46
	80, 81

EXAME TÉCNICO
12.		Para melhor organização da presente análise, optou-se por dividir os argumentos conforme a irregularidade apontada, agregando os argumentos idênticos ou semelhantes apresentados pelos diversos responsáveis.
13.	Inicialmente, cabe mencionar que um argumento de caráter preliminar utilizado por diversos responsáveis é o de que teria havido a prescrição do direito punitivo, com relação ao possível débito caracterizado, em razão do que dispõe o seguinte dispositivo da Instrução Normativa TCU 71/2012
§ 1º A instauração da tomada de contas especial de que trata o caput deste artigo não poderá exceder o prazo máximo de cento e oitenta dias, a contar:
...
III - nos demais casos, da data do evento ilegítimo ou antieconômico, quando conhecida, ou da data da ciência do fato pela administração."
14.	Quanto a esse argumento, é importante destacar que a referida IN trata dos procedimentos referentes à instauração, organização e encaminhamento ao TCU de processos de tomada de contas especial. O possível débito apurado nestes autos diz respeito a eventual dano causado à Casemg, identificado em processo de contas anuais da empresa, constituído regularmente conforme as normas pertinentes à época referentes aos processos de contas ordinárias. Dessa forma, não há que se falar em prescrição do direito à cobrança desse eventual débito. 
15.	Apesar disso, conforme tratado nos itens 42/47 desta instrução, entende-se não subsistirem elementos robustos o suficiente nos autos para caracterizar adequadamente o subfaturamento na alienação do imóvel, razão pela qual propor-se-á a descaracterização do débito inicialmente apontado. 
Irregularidade relativa à ausência de diversas autorizações para a alienação do imóvel 
Argumento apresentado: não houve a alienação do imóvel, uma vez que a licitação realizada resultou simplesmente em um contrato de promessa de compra e venda, que não transfere a propriedade do imóvel, o que só ocorre com o registro do título translativo no Registro de Imóveis, nos termos do art. 1245 do Código Civil (argumento apresentado pelos Srs. Francisco Oseas Correa Valadares e Reinaldo Eustáquio Dias) 
16.	De fato, não consta nos autos que tenha sido feito o registro da transferência de propriedade no cartório de Registro de Imóveis, fazendo parte dos autos apenas o contrato de promessa de compra e venda (peça 26, p.69-72) . No entanto, isso não significa que se possa interpretar que as autorizações apontadas só seriam necessárias quando da transferência da propriedade do imóvel e não no momento da celebração da promessa de compra e venda, após a realização da licitação. 
17. 	O art. 25, inciso IX, do Estatuto Social da empresa dispõe que cabe ao Conselho de Administração "autorizar a alienação de bens do ativo não circulante" (art. 25, inciso IX - peça 27, p. 16) . O art. 47, inciso I, do Decreto 2.594/98 estabelece que a partir de sua inclusão no PND, a empresa não pode "alienar elementos do seu ativo permanente... sem prévia autorização do CND, exceto os necessários à manutenção e operação da empresa". O art. 59, §1º, inciso V do mesmo decreto prevê que cabia ao então Ministro da Fazenda autorizar previamente à empresa que alienasse ativos em montante superior a 5% do patrimônio líquido da empresa. Não nos parece razoável interpretar que esses comandos legais possibilitassem que essas autorizações ocorressem apenas no momento da transferência efetiva da propriedade, mas não previamente ao contrato de compra e venda. Admitir o contrário seria permitir que a empresa pudesse assinar o contrato de compra e venda, receber os valores, transferir a posse e o uso ao comprador, para só posteriormente submeter a operação às instâncias competentes, correndo o risco de a autorização não ocorrer e a transação da compra e venda ter que ser revertida, com todas as consequências financeiras, administrativas e operacionais que isso acarretaria. Não nos parece ser essa uma interpretação razoável.
18.	Há também evidências de que a própria empresa considerava que essas autorizações eram necessárias para a realização da licitação e a celebração do contrato de compra e venda. O próprio contrato de compra e venda assinala, em sua cláusula segunda, que a venda havia sido autorizada pelo CND (peça 26, p.70) . Uma das irregularidades apontadas nestes autos foi a adulteração de ata de reunião do Conselho de Administração, para tentar demonstrar que teria havido a autorização para alienação do imóvel (ver itens 57/65 desta instrução) . Ressalte-se, ainda, que a Secretaria do Tesouro Nacional também considerava que a autorização do Conselho de Administração era necessária para possibilitar a autorização do Ministério da Fazenda e a posterior venda (peça 19, p. 18-20) . 
19.	Dessa forma, entende-se que o argumento apresentado não deve ser aceito. 
Argumento apresentado: não haveria necessidade de autorização do CND para a venda do imóvel, uma vez que o art. 47, inciso I, do Decreto 2.594/98 estabelece que, a partir de sua inclusão no PND, a empresa não pode "alienar elementos do seu ativo permanente... sem prévia autorização do CND, exceto os necessários à manutenção e operação da empresa" (grifos nossos) . Como a Casemg estaria em situação financeira difícil à época, seria possível realizar essa venda sem a referida autorização (argumento apresentado pelos Srs. Francisco Oseas Correa Valadares e Reinaldo Eustáquio Dias) 
20.	Esse argumento não foi utilizado durante as tratativas para a venda do imóvel. Na Ata da reunião da Diretoria-Executiva da empresa, no dia 21/11/2016, cerca de um mês antes da concretização da venda do imóvel, o próprio Sr. Reinaldo assinalou que o CND estava "em fase final de aprovação da solicitação de alienação". Na mesma reunião, com relação à situação econômico-financeira da empresa, a gerente-financeira da empresa mostrava-se otimista, "garantindo que havia recursos necessários para honrar os compromissos de dezembro e janeiro e das folhas de pagamento de dezembro e janeiro e do 13º salário dos funcionários" (peça 15, p. 33) . Ou seja, há um mês da venda, nem sequer se levantou a possibilidade de realizar a operação sem a autorização do CND. Pelo contrário, foi informado que essa autorização estava em vias de ser dada. 
21.	Mencione-se, ainda, como apontado no item 18 acima, que a empresa fez questão de inserir explicitamente no próprio contrato de promessa de compra e venda cláusula mencionando que a venda havia sido autorizada pelo CND, denotando que essa seria uma etapa necessária. 
22.	Portanto, o argumento apresentado não pode ser aceito.
Argumento apresentado: o procedimento utilizado, com a realização de licitação, precedido de avaliação do imóvel, obedeceu aos ditames do art. 49 da Lei 13.303/2016 que, por ser especial, prevalece sobre a Lei 8.666/93 no que se refere às empresas públicas e sociedades de economia mista. E, no certame em questão, foram seguidos todos os procedimentos que eram usados nas demais licitações realizadas pela empresa (argumento utilizado pelo Sr. Reinaldo Eustáquio Dias) 
23.	A irregularidade aqui tratada não diz respeito à parte procedimental da licitação realizada, mas à ausência de autorizações de autoridades e órgãos para a realização da venda do imóvel, exigidas normativamente, conforme apontado no item 10, I, desta instrução. Assim, o argumento apresentado não tem conexão com a irregularidade em questão. 
24.	Ainda com relação à irregularidade relacionada à ausência de autorizações para a venda do imóvel, foi ouvido em audiência o Sr. Fredy Wilian de Sales e Souza, que atuou como Presidente da Comissão Permanente de Licitação, uma vez que teria sido alertado pelo Presidente titular da CPL, Sr. Gustavo Lima Ferreira (que estava de férias à época do certame relacionado ao imóvel de Tupaciguara) que a licitação não deveria prosseguir pela ausência de autorização do CND. 
25.	O Sr. Fredy alega que não chegou a ser oficialmente designado Presidente da CPL e que, ao ser alertado pelo titular da CPL quanto à ausência da autorização do CND, teria levado o fato ao conhecimento do Sr. Reinaldo Eustáquio Dias, mas que este afirmou que a autorização estaria em seus trâmites finais em Brasília e que, de qualquer forma, não haveria a transferência imediata de propriedade, mas apenas um contrato de promessa de compra e venda. "Assim, amparado nos princípios da confiança e da subordinação hierárquica, o defendente confiou e respeitou a ordem do Chefe, Sr, Reinaldo Eustáquio Dias, então Chefe do Departamento Jurídico da Casemg" (peça 60, p. 6-7) . Alega que só podem ser responsabilizados pelas irregularidades os agentes que tinham o poder e o dever de suspender o processo, Srs. Gustavo Lima Ferreira, Sr. Reinaldo Eustáquio Dias e o Diretor-Presidente, Sr. Francisco Oseas, a quem cabia verificar a regularidade de todo o processo, antes de homologá-lo (peça 60, p.5-8) . 
26.	Destaque-se que o Sr. Fredy, mesmo que não tenha sido formalmente designado como Presidente da CPL no certame em questão, atuou como tal, tendo assinado os documentos de condução do processo licitatório nessa condição (Presidente da CPL, em substituição) , inclusive com a adjudicação da concorrência em favor da empresa vencedora (peça 26, p. 66-67) . 
27.	O Sr. Gustavo Lima Ferreira, Presidente titular da CPL, enviou mensagem eletrônica dirigida ao Sr. Reinaldo Eustáquio Dias e ao Sr. Fredy, alertando-os quanto à necessidade de cancelamento da venda do imóvel de Tupaciguara (peça 13, p.2) . O Sr. Fredy alega, como mencionado no item 25 acima, que conversou com o Sr. Reinaldo e que este teria garantido que a autorização estava sendo providenciada e que, naquela etapa do processo, não haveria a transferência da propriedade.
28.	A análise que se deve fazer em relação à responsabilidade do Sr. Fredy é se seria dele exigível, naquelas circunstâncias, ter tomado alguma ação no sentido de buscar o cancelamento do certame ou mesmo se recusado a conduzi-lo, diante da ausência da autorização do CND para a venda. Pelos motivos abaixo expostos, entende-se que não seria exigível dele que tivesse tal conduta.
29.	Como membro da CPL (e presidente em substituição, no caso em análise) , sua atribuição era de conduzir o certame. A verificação da existência das autorizações prévias, que eram condições para a venda, não seria atribuição da comissão de licitação. O questionamento em relação à conduta do Sr. Fredy se deu por ele ter recebido a mensagem eletrônica referida no item 27 acima.
30.	O Sr. Fredy era subordinado ao Sr. Reinaldo, a quem a referida mensagem eletrônica foi primariamente direcionada. Este último, mesmo tendo recebido essa mensagem, considerou que as condições para a venda estavam presentes. Ainda que, como Presidente da CPL, ele pudesse ter questionado tal entendimento, a subordinação hierárquica ali presente representava uma circunstância específica que dificultava a adoção de conduta diversa por parte do Sr. Fredy.
31.	Há que se levar em consideração, ainda, que o próprio Diretor-Presidente da empresa já havia autorização a realização da licitação, conforme despacho manuscrito aposto à peça 26, p.2. 
32.	Destaque-se que havia uma aparente pressa em realizar a licitação e finalizar o contrato dela decorrente, visto que a ata de reunião de exame das propostas, o termo de adjudicação do objeto, o despacho de homologação do certame e o contrato de promessa de compra e venda foram todos celebrados no mesmo dia - 22/12/2016 (peça 26, p. 65-73) , com a adjudicação e a homologação sido realizadas ambas às 13:01hs daquele dia (peça 26, p. 67-68) .
33.	Diante dessas circunstâncias, entende-se que não seria razoável exigir do Sr. Fredy, que sequer era o Presidente titular da CPL, que tivesse se recusado a conduzir o certame ou a adjudicar o objeto da licitação, razão pela qual considera-se que sua responsabilidade deve ser excluída com relação à irregularidade da venda do imóvel sem as autorizações necessárias.
34.	Ainda com referência à ausência de autorizações para venda do imóvel, foram chamados em audiência o Srs. Rodrigo Moreira Alencar Carvalho e Leonardo Luiz dos Santos, respectivamente Diretor Administrativo e Financeiro e Diretor Técnico e Operacional, por terem firmado o contrato de compra e venda em que constava que teria havido a autorização do CND, o que não era verdade (peça 26, p. 69-72) . 
35.	O principal argumento utilizado por ambos para elidir suas responsabilidades é o fato de que eles teriam somente assinado o contrato, por exigência estatutária, mas que não tiveram qualquer participação na condução do certame licitatório ou de qualquer ato praticado relativo à venda do imóvel em Tupaciguara. A assinatura se deu na confiança de que os setores competentes teriam agido de acordo com as suas atribuições, particularmente a comissão de licitação, o departamento jurídico e a própria Presidência da empresa, responsável pela homologação do certame.
36.	Entende-se que assiste razão aos Srs. Rodrigo e Leonardo. Apesar de não se poder afirmar, de uma forma ampla e geral, que a assinatura de contratos constitui ato meramente formal, neste caso concreto não seria razoável exigir que os referidos diretores, de áreas que não atuaram no curso do processo licitatório, tivessem questionado a cláusula específica do contrato que assegurava que tinha havido autorização prévia do CND para proceder à venda do imóvel. Ressalte-se, como mencionado no item 20 acima, que, em reunião da Diretoria-Executiva da empresa um mês antes da venda do imóvel, o Gerente Jurídico da Casemg tinha afirmado que a autorização do CND estava prestes a ser emitida. Ressalte-se, também, que o Diretor-Presidente da empresa havia homologado a licitação, o que corresponde a assegurar que o processo licitatório tinha transcorrido de forma regular (peça 26, p. 68) .
37.	Assim, entende-se que os argumentos apresentados pelos diretores acima devem se acatados, com exclusão de suas responsabilidades pelos fatos em questão. 
38.	Diante do exposto nos itens 16 a 37 acima, conclui-se que a responsabilidade pela realização da venda do imóvel em Tupaciguara sem as autorizações prévias necessárias deve recair sobre o Srs. Francisco Oseas Correa Valadares, então Diretor-Presidente da Casemg, e Reinaldo Eustáquio Dias, então Gerente Jurídico da empresa.
39.	No tocante ao Sr. Francisco Oseas, sua defesa alega que a responsabilidade seria do corpo técnico que atuou no processo. Afirma que não caberia a ele a verificação de avaliações de imóveis ou do correto processamento da licitação. Aduz que "não há presunção de responsabilidade do ordenador em relação a todos os atos que compõem sua gestão, sob o fundamento de que não se deve exigir dos dirigentes máximos que sua atividade de supervisão seja tão profunda a ponto de tornar sem sentido a delegação de competências" (peça 85, p. 10) .
40.	De fato, não há como se exigir do dirigente máximo de um órgão ou entidade que revise em profundidade todos os atos praticados no âmbito das instituições que dirigem. No caso concreto, entretanto, tratava-se de saber se estavam preenchidas as condições necessárias para a venda do imóvel, quais sejam as autorizações prévias mencionadas no item 10, I. Eram temas tratados em reunião da Diretoria-Executiva da empresa, conforme mencionado no item 20 desta instrução. Entende-se que era exigível do Sr. Francisco que buscasse se certificar que essas condições estavam preenchidas, antes de autorizar a abertura da licitação (peça 26, p.2) ou, posteriormente, quando homologou o certame e assinou o contrato de promessa de compra e venda (peça 26, p. 68-72) . 
41.	Com relação ao Sr. Reinaldo Eustáquio Dias, percebe-se que o tema da autorização do CND para a venda era uma questão em que ele estava envolvido diretamente, visto que, na reunião da Diretoria-Executiva da empresa em 21/11/2016, ele informou que "o Conselho Nacional de Desestatização está em fase final da aprovação da solicitação para alienação" (peça 15, p. 33) . Conforme mencionado no item 27 acima, ele também foi expressamente alertado a esse respeito pelo Presidente Titular da CPL. Ressalte-se, ainda, que no que tange à autorização do Conselho de Administração, esse também era uma questão de conhecimento do Sr. Reinaldo, conforme apontado nos itens 57-65 desta instrução. 
Irregularidade - Alienação do imóvel por valor inferior ao preço de mercado, com a utilização de laudo inidôneo para balizar a contratação e desconsiderando avaliação que havia sido contratada para tal fim;
42.	Com relação à essa irregularidade, que teria gerado prejuízo aos cofres da empresa, foi realizada a citação do então Diretor-Presidente da empresa, dos integrantes da comissão permanente de licitação e da empresa contratada. 
43.	A configuração da irregularidade está detalhada nos itens 53-60 da instrução inicial desta unidade técnica (peça 31) . Em suma, em 2015 a Casemg contratou a empresa WDL Avaliações para realizar a avaliação de diversos imóveis de propriedade da empresa, dentre eles o de Tupaciguara. O laudo foi produzido em 15/12/2015, chegando ao valor estimado de R$ 3,61 milhões (peça 14, p. 13-34) . Quando da realização da licitação para venda do imóvel, cerca de um ano depois, essa avaliação sequer foi levada em conta segundo os documentos contidos nos autos, tendo-se utilizado um outro laudo, produzido pela empresa Brant Consultoria em 21/11/2016 (empresa que havia sido constituída em 9/10/2016) , que chegou a um valor estimado de venda de R$ 1,686 milhão (peça 26, p. 21-32) . 
44.	O laudo emitido pela Brant foi considerado inidôneo para balizar a contratação por diversos motivos, detalhados no item 55 da instrução de peça 31. Em resumo:
- a contratação não foi custeada pela Casemg;
- a emissão do laudo foi solicitada e paga por um terceiro, aparentemente sem vínculo com a empresa, mas que teria entregue esse laudo ao Chefe de Gabinete da Presidência da Casemg, Sr. Luiz Martins dos Santos Filho (já falecido) ;
- aceitou-se a utilização do "método de liquidação forçada", no laudo da Brant (e que reduziu o valor inicial avaliado em 45%) , sem qualquer discussão prévia à contratação, descumprindo o item 11.5 da ABNT NBR 14653-2;
- o avaliador não seria habilitado para tal fim, na forma da Resolução COFECI nº 1.066/2007 e Ato Normativo COFECI 1/2014 para emissão de parecer técnico de avaliação mercadológica
45.	O principal argumento utilizado pelo ex-Diretor-Presidente da Casemg e pela Sra. Janes Mara Rocha Julião, membro da comissão de licitação, para descaracterizar o débito refere-se à validade do valor contido na avaliação da WDL para servir de parâmetro para a alienação do imóvel. Aponta-se que esse valor pressuporia que o imóvel deveria ser transformado em um loteamento, o que não seria possível, uma vez que a Casemg não é uma incorporadora. Ainda que a incorporação pudesse ser realizada, teriam que ser previstos gastos com demolição, remoção e limpeza do terreno para que ele ficasse em condições de uso, o que não foi feito na avaliação da WDL. 
46.	Entende-se que assiste razão aos responsáveis nos argumentos apresentados. De fato, a análise mais detalhada do laudo emitido pela WDL indica que não houve uma avaliação do imóvel no estado que ele se encontrava (como imóvel único e com instalações/equipamentos) . Consignou-se que a armazenagem em armazéns convencionais seria cada vez menos utilizada e que a venda do imóvel para fins de armazém seria inviável, por suas características e pelo estado precário de conservação. Concluiu-se que "o melhor aproveitamento do imóvel seria seu desdobramento em lotes comerciais". O valor de venda estimado não foi do imóvel único, mas pressupondo que ele seria dividido em 19 lotes e que cada lote teria o valor de R$ 190 mil, chegando-se ao valor de R$ 3,61 milhões (peça 14, p. 31-32) . 
47.	Não há informações nos autos se a Casemg chegou a considerar a hipótese de loteamento e verificar a viabilidade jurídica e operacional dessa medida, nem porque aceitou essa avaliação com tais problemas (e que, portanto, não atendia o que havia sido solicitado) , mas o fato é que a avaliação feita pela WDL contempla uma situação muito distinta da que se verificou na venda realizada, do imóvel único e no estado em que ele se encontrava. Conclui-se, portanto, que o laudo da WDL não era apto a fornecer um valor robusto que pudesse servir de referência de preço de mercado, o que descaracteriza o débito inicialmente apontado. 
48.	No ofício de citação, também se apontou a inidoneidade do laudo fornecido pela Brant Consultoria, mas os responsáveis pouco contestaram esse aspecto em suas alegações de defesa. Apenas o Sr. Francisco Oseas fez algumas considerações a respeito. Afirmou que a Brant Consultoria teria "cadastro em órgão nacional de avaliadores" e que a Lei 14.011/2020 teria aprimorado os procedimentos de alienação e gestão de bens da União.
49.	Esses argumentos pouco têm a contribuir para a discussão nestes autos quanto à idoneidade do laudo da Brant. Quanto ao cadastro em órgão de avaliadores, não se menciona que órgão seria esse, nem se demonstra desde quando a empresa teria esse cadastro. Ressalte-se que a empresa foi constituída em 9/10/2016, cerca de um mês e meio antes da emissão do laudo. Com relação à Lei 14.011/20, além de ser normativo posterior à venda em tela, trata de imóveis pertencentes à União, o que não é o caso. 
50. 	Conforme mencionado no item 44 acima (com detalhamento no item 55 da instrução de peça 31) , a forma com que esse laudo foi solicitado e pago foi bastante nebulosa e nada transparente, o que ajuda a colocar em dúvida a legitimidade da referida avaliação para servir de parâmetro para venda do imóvel. 
51.	Assim, em que pese a descaracterização do débito, remanesce a irregularidade referente à impertinência do laudo da Brant Consultoria para balizar a venda em tela.
52.	Com relação à responsabilidade por essa irregularidade, ela deve ser atribuída ao Sr. Francisco Oseas.
53.	Apesar de afirmar, em sua defesa, "que não cabia a ele a avaliação de imóveis", ressalte-se que ele determinou a abertura do certame com a utilização do valor médio contido na avaliação da Brant Consultoria, conforme despacho manuscrito no documento de peça 26, p.2. Destaque-se que a contratação da WDL Avaliações para realizar a avaliação de diversos imóveis da Casemg, dentre eles o de Tupaciguara, foi aprovada pela Diretoria-Executiva da empresa, em reunião presidida por ele em 9/9/2015. Destaque-se o seguinte trecho da respectiva ata (peça 15, p. 64) 
	O Diretor-Presidente Francisco Oseas informou que atendendo recomendação do Conselho de Administração determinou ao Gabinete encaminhar à Gerência Administrativa (GERAD) e à Comissão de Processo Licitatório (CPL) , relação de unidades inservíveis ou desativadas, devidamente autorizadas pelo CND, para a urgente confecção de laudos de avaliações para a alienação e/ou concessão....
54.	Ou seja, foi o próprio Diretor-Presidente que determinou a contratação da avaliação dos imóveis, dentre eles o de Tupaciguara. Entretanto, em nenhum momento no processo de venda realizado posteriormente, a avaliação resultado dessa contratação foi sequer mencionada.
55.	Some-se a isso as estranhas circunstâncias em que o laudo da Brant foi elaborado. Conforme registrado no item 44 acima, o laudo foi entregue ao Chefe de Gabinete da Presidência da Casemg pelo terceiro que solicitou e pagou a elaboração do laudo. 
56.	Quanto aos membros da comissão de licitação que haviam sido chamados a apresentar defesa em função do possível superfaturamento, entende-se que não há como se atribuir responsabilidade a eles quanto à inidoneidade do laudo da Brant Consultoria, não sendo exigível que eles tivessem ciência das circunstâncias em que ele foi produzido.
Irregularidade - Apresentação de ata adulterada da 175ª reunião do Conselho de Administração a órgãos públicos, buscando demonstrar que o conselho teria aprovado a alienação do imóvel, fato que não ocorreu.
57.	Os principais fatos concernentes a essa irregularidade constam dos itens 62 e 63 da instrução de peça 31:
62.	O Chefe de Departamento Jurídico da empresa, Sr. Reinaldo Eustáquio Dias, em atendimento à solicitação feita pela equipe da CGU encarregada da auditoria nas contas, produziu a Nota Técnica 8/2017, em que afirmava que o Conselho de Administração, na 175ª reunião, havia expressamente autorizado a alienação do imóvel em Tupaciguara, conforme ata que foi encaminhada à equipe (peça 28) . Posteriormente, ao comparar a ata fornecida pelo Departamento Jurídico com a original, a equipe da CGU constatou que o documento apresentado pelo Departamento Jurídico era um documento adulterado, visto que na ata original não havia a autorização para venda do imóvel (comparar o item 8 de cada documento - peça 6, p. 24 e 25) .
63.	Considerando a necessidade de autorização do CPPI (que assumiu as funções do antigo CND) e do Ministro da Fazenda para alienação do imóvel, conforme mencionado no item 49 desta instrução, em 11/1/2017 (posteriormente à celebração do contrato de promessa de compra e venda) , foi elaborado um parecer no âmbito da Secretaria do Tesouro Nacional, enfatizando a necessidade de autorização do Conselho de Administração da empresa (peça 19, p.18-20) . A servidora que assinou esse parecer foi ouvida pela Comissão de PAD e informou que posteriormente à produção daquele parecer, por determinação do Gabinete do Ministro de Estado, havia sido solicitado que a autorização do conselho fosse juntada ao processo. Em função disso, entrou em contato com a Casemg e o Sr. Reinaldo Dias lhe encaminhou, em 26/7/2017, a ata adulterada da 175ª reunião, em que constava a referida autorização (peça 19, p.13-16) . Verifica-se, portanto, que o referido servidor, além de ter prestado informação falsa à equipe de auditoria da CGU, apresentando documentado adulterado, também fez o mesmo para a STN, buscando conseguir as autorizações necessárias para a alienação, buscando possivelmente revestir de legalidade um ato que na realidade já havia sido praticado, sem as autorizações necessárias. 
58.	O Sr. Reinaldo Eustáquio Dias, em suas razões de justificativa, contesta veementemente a "acusação" de que teria falsificado a referida ata. Afirma que "essa questão não somente é levantada e afirmada sem quaisquer lastros probatórios, como é atribuída ao justificantes de forma descabida e desrespeitosa", que "a jurisprudência dos Tribunais Brasileiros, consideram que para haver afirmação de falsificação, mister se faz a realização de prova técnica pericial, a não ser que a irregularidade do documento seja, "a olho nu" detectável" (sic) e que "no Direito Brasileiro, não se trabalha com a hipótese de presunção de má-fé, muito menos com a presunção de falsificação..." (peça 82, p.17-20) .
59.	Em nenhum momento houve a afirmação que o responsável teria falsificado a ata. Pelo contrário, na instrução inicial mencionou-se no item 66 que "não ficaram claras as circunstâncias exatas em que a adulteração foi feita e de quem foi a responsabilidade por ela". O texto da audiência em nenhum momento fala que ele teria "falsificado" a ata, mas "entregue ata adulterada da 175ª reunião do Conselho de Administração da Casemg à Secretaria do Tesouro Nacional e à equipe de auditoria da Controladoria-Geral da União tendo assinado a Nota Técnica 8/2017, em que afirmava que o Conselho de Administração, na referida reunião, havia expressamente autorizado a alienação do imóvel em Tupaciguara, o que não correspondia à realidade". 
60.	Em sua defesa, o Sr. Reinaldo não enfrenta diretamente o fato objeto da audiência, que foi ele ter informado equivocadamente à CGU e à STN, que o Conselho de Administração da Casemg havia autorizado a venda do imóvel em Tupaciguara, quando isso não tinha ocorrido. O responsável informou que, ao ser questionado sobre o fato pela CGU, pediu a um membro de sua equipe que tirasse cópia da ata do conselho de administração que tinha tratado do assunto. Assim, elaborou a Nota Técnica 8/2017 a ser dirigida à CGU, com base nas informações contidas na cópia da ata. Apesar de não falar explicitamente, infere-se de suas razões de justificativa que ele alega não saber que as informações ali contidas não corresponderiam à realidade e que se trataria de ata com teor distinto da "original".
61.	Não há como se aceitar esse argumento. Como ele mesmo afirmou em sua defesa, na maioria das reuniões do Conselho de Administração, ele participava como representante do setor jurídico. Na 175ª reunião do conselho, cuja ata sofreu adulteração, o Sr. Reinaldo consta como secretário da reunião (tanto na ata "correta" como na adulterada - peça 6, p. 24 e 25) . Além disso, em vários momentos percebe-se que o assunto da venda dos imóveis era um tema que tinha o envolvimento direto do responsável. Na reunião da Diretoria-Executiva realizada cerca de um mês antes da venda do imóvel, por exemplo, foi ele que levou o tema à diretoria (peça 15, p.33) . A solicitação de informações da CGU acerca dessa venda também foi encaminhada a ele, bem como o contato feito pela STN. 
62.	Dessa forma, não é razoável aceitar que, ao prestar as informações à CGU e à STN, ele não tivesse conhecimento se o Conselho de Administração tinha autorizado ou não a venda. 
63.	O responsável também argumenta que a autorização do Conselho de Administração não era requisito para a realização da licitação, uma vez "que o imóvel não seria alienado, mas licitado e colocado em promessa de compra e venda" (peça 82, p. 17) .
64.	Esse argumento não merece prosperar, conforme apontado no item 17 desta instrução. 
65.	Considera-se grave a conduta do responsável em prestar informações inverídicas à CGU e à STN acerca da suposta autorização do Conselho de Administração da Casemg para venda do imóvel em Tupaciguara. Como mencionado no item 61 acima, ele secretariou a 175ª reunião ordinária do conselho, além de se tratar de um tema conduzido por ele, motivo pelo qual era dele exigível que tivesse conhecimento se o conselho havia autorizado ou não a venda daquele imóvel.
CONCLUSÃO
66.	Com relação às irregularidades objeto das citações e audiências realizadas, pelos argumentos acima expostos, temos que:
	a) foram afastados os indícios de subfaturamento na venda do imóvel em Tupaciguara, uma vez evidenciado que o parâmetro inicialmente utilizado (avaliação produzida pela empresa WDL) não tinha a consistência necessária para esse fim (conforme itens 45/47 desta instrução) . 
	b) ficou confirmada irregularidade relativa à inidoneidade do laudo produzido pela Brant Consultoria (itens 48/51 desta instrução) ;
	c) ficou confirmada a irregularidade relativa à ausência de autorizações prévias para venda do imóvel, por parte do Conselho Nacional de Desestatização (que teve suas competências assumidas pelo Conselho do Programa de Parcerias de Investimentos - CPPI, a partir da edição da Lei 13.334/2016) , do Conselho de Administração da Casemg e do Ministério da Fazenda (itens 17/23 desta instrução) ;  
	d) ficou confirmada a irregularidade relativa à apresentação de ata adulterada da 175ª reunião do Conselho de Administração da Casemg buscando demonstrar que o conselho tinha autorizada a venda em questão (itens 57/63 desta instrução) .
67.	No que tange à responsabilidade pelas irregularidades mencionadas acima:
	- irregularidade 'b' acima - responsabilidade do Sr. Francisco Oseas Correa Valadares, ex-Diretor-Presidente da Casemg (itens 53/56 desta instrução) ;
	- irregularidade 'c' acima - responsabilidade dos Srs. Francisco Oseas Correa Valadares, então Diretor-Presidente da Casemg, e Reinaldo Eustáquio Dias, então Gerente Jurídico da empresa (itens 15/38 desta instrução) ;
	- irregularidade 'd' acima - responsabilidade do Sr. Reinaldo Eustáquio Dias, então Gerente Jurídico da empresa (itens 57/65 desta instrução) .
68.	Em consequência, no que se refere às alegações de defesa e razões de justificativa apresentados pelos responsáveis ouvidos em citação e audiência, o Tribunal deve:
a) acolher as alegações de defesa apresentadas pelos Srs. Fredy Wilian de Sales e Souza e Marcelino Pereira da Silva, pela Sra. Janes Mara Rocha e pela empresa Lucas Empreendimentos Imobiliários Eireli - EPP;
b) acolher parcialmente as alegações de defesa apresentada pelo Sr. Francisco Oseas Correa Valadares;
c) acolher as razões de justificativa apresentadas pelos Srs. Fredy Wilian de Sales e Souza, Leonardo Luiz dos Santos e Rodrigo Moreira Alencar Carvalho;
d) rejeitar as razões de justificativa apresentadas pelo Srs. Francisco Oseas Correa Valadares e Reinaldo Eustáquio Dias.
69.	Tratando-se de um processo de contas ordinárias, deve-se julgar as contas daqueles inseridos no rol de responsáveis, que são os membros da diretoria e do conselho de administração.
70.	 Além das irregularidades relacionadas ao imóvel de Tupaciguara, o relatório de auditoria de contas da CGU aponta algumas falhas de natureza formal em processos de dispensa de licitação e a incipiência de medidas ligadas à sustentabilidade ambiental, como a não-elaboração do plano de logística sustentável previsto na IN 10/2012 (peça 6, p. 37-42) . Tratando-se de tema afeto à Diretoria de Administração, cabe julgar regulares com ressalva as contas dos respectivos diretores: Rodrigo Moreira Alencar Carvalho (entre 1/1/2016 a 23/3/2016 e entre 31/8/2016 e 31/12/2016) e Reinaldo Eustáquio Dias (28/3/2016 e 31/08/2016) . Abstém-se de se dar ciência das falhas detectadas tendo em vista a empresa estar em processo de liquidação.
71.	Em relação ao Diretor Técnico-Operacional, Leonardo Luiz dos Santos, e aos membros do Conselho de Administração (Adriano de Camargo Oliveira, Wilson Vaz de Araujo, Maria de Fátima Corrêa, Caio Tibério Dornelles da Rocha e Mércio Soares Coelho) , suas contas devem ser julgadas regulares, com quitação plena. 
72.	Em função das graves irregularidades detectadas no processo de venda do imóvel em Tupaciguara, relacionadas no item 66 acima, devem ser aplicadas multas aos responsáveis, Francisco Oseas Correa Valadares e Reinaldo Eustáquio Dias. O primeiro, na condição de Diretor-Presidente no exercício em tela, deve ter suas contas julgadas irregulares.
73.	O Sr. Reinaldo consta do rol de responsáveis como Diretor Administrativo e Financeiro no período de 28/3/2016 a 31/08/2016. As irregularidades de sua responsabilidade, entretanto, foram praticadas na condição de Gerente Jurídico (que não faz parte do rol de responsáveis) , em período posterior ao que ele ocupou a diretoria administrativa. Assim, a aplicação da multa não altera a proposta de julgamento de suas contas pela regularidade com ressalva, como diretor (item 70 acima) . Ressalte-se que a irregularidade mencionada no item 'd' do item 66 acima foi praticada já no exercício de 2017 (quando ele apresentou a ata adulterada à CGU e à STN) . Em que pese o presente processo ser referente ao exercício de 2016, considerando os princípios da economia processual e da instrumentalidade das formas, não há obstáculo para que a sanção aplicada neste processo englobe as duas irregularidades a ele imputadas. 
	PROPOSTA DE ENCAMINHAMENTO
74.	Diante do exposto, submetemos os autos à consideração superior, propondo ao Tribunal:
	I - com fundamento nos arts. 1º, inciso I, 16, inciso I, 17 e 23, inciso I, da Lei 8.443/1992 c/c os arts. 1º, inciso I, 207 e 214, inciso I, do Regimento Interno, que sejam julgadas regulares as contas dos Srs. Leonardo Luiz dos Santos (CPF XXX.387.266-XX) , Adriano de Camargo Oliveira (CPF: XXX.391.458-XX) , Wilson Vaz de Araujo (CPF: XXX.686.409-XX) , Caio Tibério Dornelles da Rocha (CPF: XXX.546.570-XX) , Mércio Soares Coelho (CPF: XXX.529.446-XX) e da Sra. Maria de Fátima Corrêa (CPF: XXX.679.656-XX) , dando-lhes quitação plena;
	II - com fundamento nos arts. 1º, inciso I, 16, inciso II, 18 e 23, inciso II, da Lei 8.443/1992, c/c os arts. 1º, inciso I, 208 e 214, inciso II, do Regimento Interno, que sejam julgadas regulares com ressalva as contas dos Srs. Rodrigo Moreira Alencar Carvalho (CPF XXX.668.176-XX) e Reinaldo Eustáquio Dias (CPF XXX.032.586-XX) , dando-lhes quitação:
III - com fundamento nos arts. 1º, inciso I, 16, inciso III, alínea 'b' da Lei 8.443/1992 c/c os arts. 19, parágrafo único, e 23, inciso III, da mesma Lei, e com arts. 1º, inciso I, 209, inciso II, e 210, § 2º, e 214, inciso III, do Regimento Interno, que sejam julgadas irregulares as contas do Sr. Francisco Oseas Correa Valadares (CPF XXX.344.716-XX) , Diretor-Presidente da empresa no exercício em exame;
IV - aplicar ao Sr. Francisco Oseas Correa Valadares (CPF XXX.344.716-XX) a multa prevista no art. 58, incisos I e II da Lei 8.443/1992 c/c o art. 268, incisos I e II, do Regimento Interno, fixando-lhe o prazo de 15 (quinze) dias, a contar da notificação, para comprovar, perante o Tribunal (art. 214, inciso III, alínea "a", do Regimento Interno) , o recolhimento da dívida aos cofres do Tesouro Nacional, atualizada monetariamente desde a data do presente acórdão até a do efetivo recolhimento, se for paga após o vencimento, na forma da legislação em vigor; 
V - aplicar ao Reinaldo Eustáquio Dias (CPF XXX.032.586-XX) a multa prevista no art. 58, incisos I e II da Lei 8.443/1992 c/c o art. 268, incisos I e II, do Regimento Interno, fixando-lhe o prazo de 15 (quinze) dias, a contar da notificação, para comprovar, perante o Tribunal (art. 214, inciso III, alínea "a", do Regimento Interno) , o recolhimento da dívida aos cofres do Tesouro Nacional, atualizada monetariamente desde a data do presente acórdão até a do efetivo recolhimento, se for paga após o vencimento, na forma da legislação em vigor;
VI - comunicar a decisão que vier a ser adotada aos responsáveis acima, bem como aos Srs. Fredy Wilian de Sales e Souza, Marcelino Pereira da Silva, à Sra. Janes Mara Rocha e à empresa Lucas Empreendimentos Imobiliários Eireli - EPP.
3.	O Ministério Público junto a este Tribunal anuiu, em linhas gerais (peça 96) , à proposta apresentada pela unidade técnica, discordando, apenas, quanto à aplicação da multa no inciso I do art. 58 da Lei 8.443/92 ao Sr. Reinaldo Eustáquio Dias, pelos motivos que expõe a seguir:
Trata-se do processo de contas da Companhia de Armazéns e Silos do Estado de Minas Gerais (Casemg) , relativo ao exercício de 2016.
Examinam-se, nesta fase processual, as alegações de defesa e as razões de justificativa apresentadas pelos responsáveis ouvidos em citação e audiência, em face dos seguintes indícios de irregularidades relacionadas à alienação de imóvel situado no Município de Tupaciguara/MG:
ausência de autorizações do Conselho de Administração da empresa, do então Conselho Nacional de Desestatização (atual Conselho do Programa de Parcerias de Investimentos) , e do então Ministério da Fazenda;
venda por valor inferior ao preço de mercado, com a utilização de laudo inidôneo para balizar a contratação, desconsiderando-se a avaliação que havia sido contratada para tal fim;
apresentação de ata adulterada da 175ª reunião do Conselho de Administração a órgãos públicos, com o objetivo de demonstrar que o referido Conselho teria aprovado a alienação do imóvel, fato que não ocorreu.
Na instrução acostada à peça 93, a SecexAgroAmbiental, com relação à alínea a, concluiu que restou confirmada a irregularidade, devendo a responsabilidade pela realização da venda do imóvel em Tupaciguara/MG sem as autorizações prévias necessárias recair sobre Francisco Oseas Correa Valadares, então Diretor-Presidente da Casemg, e Reinaldo Eustáquio Dias, então Gerente Jurídico da empresa.
No caso da alínea b, a unidade técnica registrou que foram afastados os indícios de subfaturamento na venda do imóvel em Tupaciguara/MG, uma vez evidenciado que o parâmetro inicialmente utilizado (avaliação produzida pela empresa WDL) não tinha a consistência necessária para servir de referência de preço de mercado. Por outro lado, observou que foi confirmada a irregularidade relativa à inidoneidade do laudo produzido pela Brant Consultoria, responsabilizando, quanto a esse aspecto, Francisco Oseas Correa Valadares.
Por fim, quanto à alínea c, a Secretaria considerou confirmada a irregularidade relativa à apresentação de ata adulterada da 175ª reunião do Conselho de Administração da Casemg, atribuindo a responsabilidade a Reinaldo Eustáquio Dias.
Preliminarmente, cabe registrar que não prosperam as arguições de prescrição, tendo em vista que os fatos ocorreram em 2016 ou posteriormente, ao passo que as citações e audiências foram autorizadas e promovidas em 2020.
No que tange ao mérito, acompanho, em linhas gerais, o exame realizado pela SecexAgroAmbiental.
Cumpre ressaltar que a unidade técnica está propondo julgar regulares com ressalva as contas de Reinaldo Eustáquio Dias, na condição de Diretor Administrativo e Financeiro Interino, no período de 28/3/2016 a 31/8/2016, conforme consta no rol de responsáveis (peça 2, p. 4) .
Por outro lado, há também a proposta, considerando os princípios da economia processual e da instrumentalidade das formas, de aplicar-lhe a multa prevista no art. 58, incisos I e II, da Lei 8.443/92, por irregularidades verificadas nos exercícios de 2016 e 2017, enquanto ocupava o cargo de Gerente Jurídico da Casemg, que não foram devidamente elididas em suas razões de justificativa.
Trata-se, sem dúvida, de uma situação peculiar, que nada tem a ver com a possibilidade de se julgar regulares as contas com aplicação de multa ao responsável pela gestão.
Neste caso concreto, em virtude da mudança de cargos durante o mesmo exercício, foram atribuídas irregularidades a responsável que não mais respondia pela gestão da empresa, de modo que também não haveria restrição para apená-lo por fatos ocorridos no ano seguinte.
No entanto, justamente pelos motivos acima indicados, não é cabível fundamentar a aplicação da multa no inciso I do art. 58 da Lei 8.443/92, destinado a apenar responsáveis por contas julgadas irregulares de que não resulte débito.
Mais apropriado, neste caso, aplicar-lhe somente a multa prevista no inciso II do referido dispositivo legal, destinada aos responsáveis por ato praticado com grave infração à norma legal ou regulamentar de natureza contábil, financeira, orçamentária, operacional e patrimonial.
Adicionalmente, diante da verificação de condutas que podem caracterizar a ocorrência de crimes, como a falsificação e uso de documento público entregue para a equipe de auditoria, com intuito de comprovar a suposta regularidade na alienação do imóvel de Tupaciguara/MG, bem como a utilização de laudo inidôneo para balizar a contratação, proponho que se dê ciência dos fatos ao MPF.
Ante o exposto, este representante do Ministério Público de Contas manifesta-se em conformidade com a proposta formulada pela SecexAgroAmbiental (peça 93, p. 13-14) , sugerindo, no entanto, que a multa a ser aplicada a Reinaldo Eustáquio Dias tenha por fundamento tão somente o inciso II do art. 58 da Lei 8.443/92, e que seja concedido acesso aos autos ao Procurador-Chefe da Procuradoria da República no Estado de Minas Gerais em face das condutas que podem caracterizar a ocorrência de crimes praticados no âmbito da Casemg.
	É o Relatório.

8.1. Karina Kristian de Azevedo (122174/OAB-MG), representando Rodrigo Moreira de Alencar Carvalho e Leonardo Luiz dos Santos;  
8.2. Antonio Utsch Moreira Filho (112.241/OAB-MG), representando Janes Mara Rocha Juliao e Marcelino Pereira da Silva;  
8.3. Luis Fernando de Campos Barbosa (84119/OAB-RJ), representando Francisco Oseas Correa Valadares.  
8.4. Renata Oliveira Goncalves (160912/OAB-MG) e outros, representando Lucas Empreendimentos Imobiliários Ltda.

Subprocurador-Geral Paulo Soares Bugarin.

PRESTAÇÃO DE CONTAS. CASEMG. EXERCÍCIO DE 2016. MÉRITO. REGULARIDADE DAS CONTAS PARA ALGUNS RESPONSÁVEIS. REGULARIDADE COM RESSALVA PARA OUTROS. IRREGULARIDADE PARA OS DEMAIS. MULTA DO ARTIGO 58 DA LEI 8.443/1992.

PRESTAÇÃO DE CONTAS (PC)

Secretaria de Controle Externo da Agricultura e do Meio Ambiente (SecexAmb).

Cuidam os autos do processo de contas anual da Companhia de Armazéns e Silos do Estado de Minas Gerais (Casemg) , relativo ao exercício de 2016, organizado de forma individual, conforme classificação constante do art. 5º da Instrução Normativa-TCU 63/2010, do anexo I à Decisão Normativa-TCU 156/2016, da Decisão Normativa-TCU 154/2016 e da Portaria-TCU 59/2017.
2.	Em instrução do feito, a unidade técnica analisou os aspectos mais relevantes sobre a gestão da Casemg durante o exercício de 2016, como bem detalhado no Relatório que antecede este Voto, tendo concluído, com relação às irregularidades objeto das citações e audiências realizadas, que:
	a) foram afastados os indícios de subfaturamento na venda do imóvel em Tupaciguara, uma vez evidenciado que o parâmetro inicialmente utilizado (avaliação produzida pela empresa WDL) não tinha a consistência necessária para esse fim;  
	b) ficou confirmada a irregularidade relativa à inidoneidade do laudo produzido pela Brant Consultoria, sob a responsabilidade do Sr. Francisco Oseas Correa Valadares, ex-Diretor-Presidente da Casemg;
	c) ficou confirmada a irregularidade relativa à ausência de autorizações prévias para venda do imóvel, por parte do Conselho Nacional de Desestatização (que teve suas competências assumidas pelo Conselho do Programa de Parcerias de Investimentos - CPPI, a partir da edição da Lei 13.334/2016) , do Conselho de Administração da Casemg e do Ministério da Fazenda, sob a responsabilidade dos Srs. Francisco Oseas Correa Valadares, então Diretor-Presidente da Casemg, e Reinaldo Eustáquio Dias, então Gerente Jurídico da empresa;  
	d) ficou confirmada a irregularidade relativa à apresentação de ata adulterada da 175ª reunião do Conselho de Administração da Casemg buscando demonstrar que o conselho tinha autorizado a venda em questão, sob a responsabilidade do Sr. Reinaldo Eustáquio Dias, então Gerente Jurídico da empresa.
3.         Ademais, analisados os elementos de defesa, a unidade técnica concluiu por: 
	a) acolher as alegações de defesa apresentadas pelos Srs. Fredy Wilian de Sales e Souza e Marcelino Pereira da Silva, pela Sra. Janes Mara Rocha e pela empresa Lucas Empreendimentos Imobiliários Eireli - EPP;
	b) acolher parcialmente as alegações de defesa apresentada pelo Sr. Francisco Oseas Correa Valadares;
	c) acolher as razões de justificativa apresentadas pelos Srs. Fredy Wilian de Sales e Souza, Leonardo Luiz dos Santos e Rodrigo Moreira Alencar Carvalho;
	d) rejeitar as razões de justificativa apresentadas pelo Srs. Francisco Oseas Correa Valadares e Reinaldo Eustáquio Dias.
4.        Em consequência, apresentou proposta de encaminhamento no seguinte sentido:
	I - julgar regulares as contas dos Srs. Leonardo Luiz dos Santos, Adriano de Camargo Oliveira, Wilson Vaz de Araújo, Caio Tibério Dornelles da Rocha, Mércio Soares Coelho e da Sra. Maria de Fátima Corrêa, dando-lhes quitação plena;
	II - julgar regulares com ressalva as contas dos Srs. Rodrigo Moreira Alencar Carvalho e Reinaldo Eustáquio Dias, dando-lhes quitação:
	III - julgar irregulares as contas do Sr. Francisco Oseas Correa Valadares, Diretor-Presidente da empresa no exercício em exame;
	IV - aplicar ao Sr. Francisco Oseas Correa Valadares e ao Sr. Reinaldo Eustáquio Dias a multa prevista no art. 58, incisos I e II da Lei 8.443/1992 c/c o art. 268, incisos I e II, do Regimento Interno.
5.	O MPTCU, por sua vez, anuiu à proposta formulada pela unidade técnica (peça 96) , sugerindo, no entanto, que a multa a ser aplicada a Reinaldo Eustáquio Dias tenha por fundamento tão somente o inciso II do art. 58 da Lei 8.443/92, e que seja concedido acesso aos autos ao Procurador-Chefe da Procuradoria da República no Estado de Minas Gerais em face das condutas que podem caracterizar a ocorrência de crimes praticados no âmbito da Casemg.
6.	Feita essa breve contextualização, passo a decidir
7.	Inicialmente, verifico que consta da instrução preliminar (peças 31/33) registro dando conta da necessidade de ajustes nas informações relativas ao rol de responsáveis:
"II. Rol de responsa¿veis
13. Constam do rol de responsa¿veis encaminhado todos os responsa¿veis que desempenharam, durante o peri¿odo a que se referem as contas, as naturezas de responsabilidade definidas no art. 10 da IN TCU 63/2010. Entretanto, foram inclui¿dos no rol os membros do Conselho Fiscal, em desconformidade com o mencionado dispositivo. Ale¿m disso, na¿o foram disponibilizadas, para cada responsa¿vel, todas as informac¿o¿es previstas no art. 11 da dita IN, observando-se a ause¿ncia de identificac¿a¿o dos atos formais de nomeac¿a¿o, designac¿a¿o ou exonerac¿a¿o, com data de publicac¿a¿o em o¿rga¿os oficiais, enderec¿o residencial completo e enderec¿o de correio eletro¿nico (pec¿a 2) .
14. Da mesma forma que no item anterior, entende-se que na¿o se deva solicitar da empresa correc¿a¿o das informac¿o¿es. Quando do exame de me¿rito do processo, o Tribunal deve se limitar a julgar as contas dos responsa¿veis indicados na IN TCU 63/2010 - os membros da Diretoria e do Conselho de Administrac¿a¿o da empresa."
8.	Assim, concordo com o exame técnico que o Tribunal deve se limitar a julgar as contas dos responsáveis indicados na IN-TCU 63/2010, entretanto, tendo em vista que diversos outros gestores foram cadastrados como responsáveis nos autos, faz-se necessário excluir dos autos aqueles responsáveis indevidamente cadastrados nos sistemas informatizados desta Corte, para que não remanesçam informações de contas pendentes de julgamento.
9.	No mérito, exceto com relação ao Sr. Reinaldo Eustáquio Dias, manifesto concordância com as análises e proposta de encaminhamento apresentadas pela SecexAgroAmbiental, homologadas pelo Ministério Público junto ao TCU, cujos fundamentos incorporo a estas razões de decidir, sem prejuízo das considerações a seguir.
10.	Com efeito, considero suficientes os elementos constantes da instrução técnica, endossados pelo MPTCU, para fundamentar a regularidade com ressalva, com quitação, das contas do Sr. Rodrigo Moreira Alencar Carvalho, bem como a regularidade, com quitação plena, das contas dos Srs. Leonardo Luiz dos Santos, Adriano de Camargo Oliveira, Wilson Vaz de Araújo, Caio Tibério Dornelles da Rocha, Mércio Soares Coelho e da Sra. Maria de Fátima Corrêa.
11.	Concordo igualmente com o exame técnico, também ratificado pelo Parquet, no que tange à irregularidade das contas do Sr. Francisco Oseas Correa Valadares, com imposição de multa, fundada no art. 58, incisos I e II, da Lei 8.443/1992, ante a gravidade das ocorrências apontadas.
12.	Assim, endosso as conclusões dos pareceres técnico e ministerial no sentido de que o Sr. Francisco Oseas Correa Valadares, conquanto tenha apresentado elementos capazes de afastar os indícios de subfaturamento na venda do imóvel em Tupaciguara, uma vez evidenciado que o parâmetro inicialmente utilizado (avaliação produzida pela empresa WDL) não tinha a consistência necessária para esse fim, não logrou justificar a ocorrência relativa à inidoneidade do laudo produzido pela Brant Consultoria, tampouco a irregularidade relativa à ausência de autorizações prévias para venda do imóvel, por parte do Conselho Nacional de Desestatização, do Conselho de Administração da Casemg e do Ministério da Fazenda.
 13.	Isso porque entendo, em linha com o exame técnico, que não procedem os argumentos manejados pelo responsável de que não houve a alienação do imóvel, uma vez que a licitação realizada teria resultado simplesmente em um contrato de promessa de compra e venda, que não transfere a propriedade do imóvel, o que só ocorreria com o registro do título translativo no Registro de Imóveis, nos termos do art. 1245 do Código Civil. Considero, conforme afirma a SecexAgroAmbiental, que as providências relativas às autorizações requeridas deveriam ser levadas a efeito previamente à deflagração do processo licitatório, o que, como resta evidenciado nos autos, não ocorreu.
14.	No mesmo sentido, concordo com a unidade instrutiva quando conclui pelo não acolhimento da tese da defesa de que não haveria necessidade de autorização do CND para a venda do imóvel, sob o argumento de que os normativos de regência excetuariam os bens necessários à manutenção e operação da empresa, e que, como a Casemg estaria em situação financeira difícil à época, seria possível realizar essa venda sem a referida autorização.
15.	Afinal, conforme aponta o exame técnico, os gestores da empresa conheciam a regra que exigia tais autorizações, tanto assim que incluíram disposição a respeito no contrato de compra e venda ao fim assinado. Aliás, consta dos autos que o descumprimento da regra levou a outra gravíssima irregularidade, a adulteração de ata de reunião do Conselho de Administração na tentativa de demonstrar que teria havido a exigida autorização. Resgato da instrução técnica trecho que detalha a situação, verbis:
"18.  Há também evidências de que a própria empresa considerava que essas autorizações eram necessárias para a realização da licitação e a celebração do contrato de compra e venda. O próprio contrato de compra e venda assinala, em sua cláusula segunda, que a venda havia sido autorizada pelo CND (peça 26, p.70) . Uma das irregularidades apontadas nestes autos foi a adulteração de ata de reunião do Conselho de Administração, para tentar demonstrar que teria havido a autorização para alienação do imóvel (ver itens 57/65 desta instrução) . Ressalte-se, ainda, que a Secretaria do Tesouro Nacional também considerava que a autorização do Conselho de Administração era necessária para possibilitar a autorização do Ministério da Fazenda e a posterior venda (peça 19, p. 18-20) .
 (...) 
21. Mencione-se, ainda, como apontado no item 18 acima, que a empresa fez questão de inserir explicitamente no próprio contrato de promessa de compra e venda cláusula mencionando que a venda havia sido autorizada pelo CND, denotando que essa seria uma etapa necessária." 
16.	Diante desses elementos, pugno pela irregularidade das contas do Sr. Francisco Oseas Correa Valadares com imputação da multa preconizada no art. 58, incisos I e II, da Lei Orgânica deste Tribunal, conforme propõem a SecexAgroAmbiental e o Ministério Público junto ao TCU.
17.	Em relação ao Sr. Reinaldo Eustáquio Dias, peço vênias à unidade técnica e ao MP/TCU, pois entendo que esse responsável deve ter as suas contas, igualmente, julgadas irregulares, com imputação de multa.
18.	Verifico dos autos que o Sr. Reinaldo Eustáquio Dias, enta¿o Chefe do Departamento Juri¿dico da Casemg, foi chamado em audiência em virtude das seguintes irregularidades:
	a) por ter permitido a realizac¿a¿o da licitac¿a¿o em questa¿o, mesmo apo¿s alertado pelo Sr. Gustavo Lima Ferreira que o certame deveria ser cancelado, em func¿a¿o da ause¿ncia de autorizac¿a¿o do CND (que teve suas compete¿ncias assumidas pelo Conselho do Programa de Parcerias de Investimentos - CPPI, a partir da edic¿a¿o da Lei 13.334/2016) , conforme determinado no art. 6o, inciso II, ali¿nea 'g' da Lei 9.491/1997 c/c o art. 47, inciso I, do Decreto 2.594/1998 e considerando, ainda, a ause¿ncia de autorizac¿a¿o do Conselho de Administrac¿a¿o da Casemg, conforme determinado no art. 25, inciso IX, do seu estatuto social;
	b) por ter entregue ata adulterada da 175a reunia¿o do Conselho de Administrac¿a¿o da Casemg a¿ Secretaria do Tesouro Nacional e a¿ equipe de auditoria da Controladoria-Geral da Unia¿o, tendo assinado a Nota Te¿cnica 8/2017, em que afirmava que o Conselho de Administrac¿a¿o, na referida reunia¿o, havia expressamente autorizado a alienac¿a¿o do imo¿vel em Tupaciguara, o que na¿o correspondia a¿ realidade.
19.	Verifico, também, que a instrução preliminar que determinou a audiência do responsável detalha as condutas inquinadas nos seguintes termos:
"61. Houve adulterac¿a¿o da ata da 175a reunia¿o do Conselho de Administrac¿a¿o da Casemg, realizada em 27/3/2015, e tal documento adulterado foi utilizado em alguns momentos, junto a o¿rga¿os pu¿blicos, para tentar demonstrar que o conselho teria autorizado a alienac¿a¿o do imo¿vel.
62. O Chefe de Departamento Juri¿dico da empresa, Sr. Reinaldo Eusta¿quio Dias, em atendimento a¿ solicitac¿a¿o feita pela equipe da CGU encarregada da auditoria nas contas, produziu a Nota Te¿cnica 8/2017, em que afirmava que o Conselho de Administrac¿a¿o, na 175a reunia¿o, havia expressamente autorizado a alienac¿a¿o do imo¿vel em Tupaciguara, conforme ata que foi encaminhada a¿ equipe (pec¿a 28) . Posteriormente, ao comparar a ata fornecida pelo Departamento Juri¿dico com a original, a equipe da CGU constatou que o documento apresentado pelo Departamento Juri¿dico era um documento adulterado, visto que na ata original na¿o havia a autorizac¿a¿o para venda do imo¿vel (comparar o item 8 de cada documento - pec¿a 6, p. 24 e 25) .
63. Considerando a necessidade de autorizac¿a¿o do CPPI (que assumiu as func¿o¿es do antigo CND) e do Ministro da Fazenda para alienac¿a¿o do imo¿vel, conforme mencionado no item 49 desta instruc¿a¿o, em 11/1/2017 (posteriormente a¿ celebrac¿a¿o do contrato de promessa de compra e venda) , foi elaborado um parecer no a¿mbito da Secretaria do Tesouro Nacional, enfatizando a necessidade de autorizac¿a¿o do Conselho de Administrac¿a¿o da empresa (pec¿a 19, p.18-20) . A servidora que assinou esse parecer foi ouvida pela Comissa¿o de PAD e informou que posteriormente a¿ produc¿a¿o daquele parecer, por determinac¿a¿o do Gabinete do Ministro de Estado, havia sido solicitado que a autorizac¿a¿o do conselho fosse juntada ao processo. Em func¿a¿o disso, entrou em contato com a Casemg e o Sr. Reinaldo Dias lhe encaminhou, em 26/7/2017, a ata adulterada da 175a reunia¿o, em que constava a referida autorizac¿a¿o (pec¿a 19, p.13-16) . Verifica-se, portanto, que o referido servidor, ale¿m de ter prestado informac¿a¿o falsa a¿ equipe de auditoria da CGU, apresentando documentado adulterado, tambe¿m fez o mesmo para a STN, buscando conseguir as autorizac¿o¿es necessa¿rias para a alienac¿a¿o, buscando possivelmente revestir de legalidade um ato que na realidade ja¿ havia sido praticado, sem as autorizac¿o¿es necessa¿rias.
64. Mencione-se que o mesmo diretor juri¿dico, em reunia¿o da Diretoria Executiva da empresa em 21/11/2016 (um me¿s antes da licitac¿a¿o que deu causa a¿ venda) , quando tratou da alienac¿a¿o do imo¿vel em Tupaciguara, informou que o CND estaria em fase final de aprovac¿a¿o da venda (o que na¿o correspondia a¿ realidade, como mencionado acima) , na¿o tendo feito qualquer refere¿ncia a¿ autorizac¿a¿o por parte do Conselho de Administrac¿a¿o (pec¿a 15, p. 32-35) .
65. Segundo o depoimento da Sra. Mayre Helaine Cardoso, funciona¿ria da Casemg ha¿ 33 anos, que a¿ e¿poca dos fatos era Secreta¿ria da Preside¿ncia, o secretariado das reunio¿es do Conselho de Administrac¿a¿o era feito sempre por algue¿m do Departamento Juri¿dico. Afirmou, tambe¿m, na¿o saber porque a ata arquivada na Preside¿ncia era uma co¿pia e porque a ata original estava no Departamento Juri¿dico (pec¿a 18, p-82-84) , quando o esperado seria o oposto.
66. Apesar de a comissa¿o de PAD ter feito diversas inquiric¿o¿es a respeito do tema, na¿o ficaram claras as circunsta¿ncias exatas em que a adulterac¿a¿o foi feita e de quem foi a responsabilidade por ela. No entanto, como mencionado acima, o Sr. Reinaldo Eusta¿quio Dias, enta¿o Chefe do Departamento Juri¿dico da Casemg, fez uso dos documentos adulterados em duas oportunidades, na interlocuc¿a¿o com a CGU e com a STN. Assim, deve ser realizada a audie¿ncia do Sr. Reinaldo quanto a esta irregularidade."
20.	Ao pronunciar-se nos autos, em sede de razões de justificativa (peça 82) , o Sr. Reinaldo Eustáquio Dias apresenta, em síntese, os argumentos de defesa que sumario a seguir:
	a) da necessa¿ria diferenciac¿a¿o entre alienac¿a¿o e contrato de promessa de compra e venda;
	b) da legalidade da licitac¿a¿o e legislac¿a¿o aplica¿vel;
	c) da desnecessidade das autorizac¿o¿es;
	d) da ata de reunia¿o do Conselho de Administrac¿a¿o;
	e) da ause¿ncia de dano aos cofres da empresa - laudo de avaliac¿a¿o na¿o contratado. 
21.	Ao analisar esses elementos, a unidade instrutiva concluiu que restaram não elididas as irregularidades relativas à ausência de diversas autorizações para a alienação do imóvel e à apresentação de ata adulterada da 175ª reunião do Conselho de Administração a órgãos públicos, buscando demonstrar que o conselho teria aprovado a alienação do imóvel.
22.	Nesse ponto, concordo com o exame técnico quanto ao exame que levou a essa conclusão, entretanto, divirjo do encaminhamento proposto, de julgar as contas regulares com ressalvas, pois considero que a gravidade das condutas ilegais atribuídas ao Sr. Reinaldo Eustáquio Dias, se subsomem ao disposto no art. 16, inciso III, alínea "b", da Lei 8443/1992, e determinam o julgamento de suas contas pela irregularidade. 
23.	Assim, acolho a proposta técnica de rejeição das razões de justificativa do Sr. Reinaldo Eustáquio Dias em relação às irregularidades não adequadamente justificadas, entretanto, proponho que o Tribunal julgue irregulares as suas contas, com imputação da multa do art. 58, incisos I e II, da Lei 8.443/1992, destinada aos responsáveis por contas irregulares de que não resulte débito, bem como decorrente de ato praticado com grave infração à norma legal ou regulamentar de natureza contábil, financeira, orçamentária, operacional e patrimonial.
24.	Neste ponto, relembro que o Sr. Reinaldo Eustáquio Dias consta no rol de responsáveis (peça 2) na condição de Diretor Administrativo e Financeiro no período de 28/3/2016 a 31/08/2016, sendo as irregularidades de sua responsabilidade, entretanto, praticadas na condição de Gerente Jurídico, em período posterior ao que ele ocupou a diretoria administrativa. Tal circunstância, ao meu sentir, não inviabiliza o julgamento de suas contas pela irregularidade, tendo em vista que as condutas estão adequadamente configuradas, com nexo de causalidade direto com a principal irregularidade apontada nos autos, qual seja a alienação do imóvel em desacordo com os normativos de regência, conforme detalho no parágrafo 19 deste voto.
25.	 Ademais, ainda que não considere como fundamento para o mérito do julgamento que ora proponho a ocorrência relativa à apresentação de ata adulterada da 175ª reunião do Conselho de Administração da Casemg, posto que tal ato se deu no exercício de 2017, pondero que tal ação deve ser considerada como agravante na dosimetria da multa a ser aplicada ao responsável, uma vez que buscava demonstrar que o Conselho de Administração tinha autorizado a venda em questão, ou seja, para facilitar a ocultação da outra ilegalidade perpetrada na gestão.
26.	Por oportuno, diante da verificação de condutas que podem caracterizar a ocorrência de crimes, como a falsificação e uso de documento público entregue para a equipe de auditoria, com intuito de comprovar a suposta regularidade na alienação do imóvel de Tupaciguara/MG, bem como a utilização de laudo inidôneo para balizar a contratação, acolho proposta do MPTCU para que seja dada ciência dos fatos ao Ministério Público Federal.
27.	Além disso, cabe registrar que não prosperam as arguições de prescrição da pretensão punitiva do Tribunal, tendo em vista que os fatos ocorreram em 2016 ou posteriormente, ao passo que as citações e audiências foram autorizadas e promovidas em 2020, em consonância com a expressa jurisprudência desta Corte, cujo paradigma é o Acórdão 1.441/2016, de relatoria do Ministro Benjamin Zymler.
28.	Por fim, havendo endossado a proposição da unidade técnica de acolher as alegações de defesa apresentadas pelos Srs. Fredy Wilian de Sales e Souza e Marcelino Pereira da Silva, pela Sra. Janes Mara Rocha e pela empresa Lucas Empreendimentos Imobiliários Eireli - EPP, mister que se exclua essa empresa da relação processual.
	Ante o exposto, acolhendo em parte os pareceres exarados nos autos, VOTO por que seja adotada a deliberação cuja minuta ora submeto a este Colegiado.
TCU, Sala das Sessões, em 31 de maio de 2022.
Ministro JOÃO AUGUSTO RIBEIRO NARDES
Relator